【裁判字號】    89,訴,17
【裁判日期】    891107
【裁判案由】    拆屋還地
【裁判全文】
臺灣花蓮地方法院民事判決  八十九年度訴字第一七號
    原      告  丁○
    訴訟代理人  葉源龍律師
                丙○○
    被      告  乙○○
    訴訟代理人  甲○○
右當事人間請求拆屋還地事件，本院判決如左：
    主    文
被告應將座落花蓮縣新城鄉○○段三一四地號土地如附圖斜線所示之建物即門牌號碼
為花蓮縣新城鄉○里村○里○路一百號拆除，將土地返還原告。
前項履行期間為壹年。
訴訟費用由被告負擔。
本判決於原告以新台幣參拾萬元為被告預供擔保後得為假執行。
    事    實
甲、原告方面：
一、聲明：除履行期間及假執行之擔保金額外，餘如主文所示。
二、陳述：花蓮縣新城鄉○○段三一四地號土地為原告所有，前為陳致平無權占用，
    陳致平於八十八年十月十一日死亡，被告聲稱為陳致平之繼承繼續無權占用系爭
    土地，經原告與被告屢次洽商返還土地之事由，均因被告要求之補償費過高而無
    法解決，為此依據民法第七百六十七條之規定請求被告將建物拆除並返還無權占
    用之土地。
三、證據：聲請現場履勘並測量被告占用土地之面積，並提出土地登記簿謄本、曾邦
    男戶籍謄本為證。
乙、被告方面：
一、聲明：駁回原告之訴。
二、陳述：建物係被告之先夫陳致平向段海華所買來的，已經有三十餘年，並非無權
    占用土地。
三、證據：聲請傳訊證人蔡雯志，並提出遺產稅申報通知書、房屋買賣契約書、新城
    鄉○○○○段海華以及陳致平身分證影本、稅籍證明書以及曾邦男收據一紙為證
    。
丙、本院依職權調閱系爭土地登記簿謄本全部以及曾邦男戶籍謄本。
    理    由
一、本件原告起訴主張被告無權占用系爭土地，依民法第七百六十七條之規定請求被
    告返還無權占用之土地，被告則以占用土地係因向前手購買建物，並非無權占用
    等語置辯。
二、原告起訴主張被告無權占用系爭土地之事實，業據提出土地登記簿謄本為證，並
    經本院履勘現場，查證屬實，並經地政事務所測量占用情形如附圖所示，有本院
    勘驗筆錄附卷以及複丈成果圖附卷為證，被告對於占用之事實並不否認，但以有
    權占用置辯，因此本件雙方爭執之重點即在於被告占用系爭土地是否為有權占用
    。
三、經查被告所主張系爭土地之建物係其先夫陳致平向段海華所購買，雖據提出建物
    買賣契約書為證，然而該買賣契約書僅足以證明確有房屋買賣契約之存在，並不
    足以證明確實有權使用土地，而經訊問證人即段海華之母蔡雯志雖亦證稱確有該
    買賣契約存在，並證稱「土地是姓曾的，房子是姓王的蓋的，因我照顧姓王的五
    、六年，所以在他死後，村長與代表作主，把房子交給我住，我住了二、三年之
    後，把房子賣給陳致平，我賣給他時，他也知道土地是別人的，... 」（見本院
    八十九年七月十二日筆錄第十二頁），蔡雯志對於房屋之移轉情形證述明確，自
    堪信為真實，但也明確證稱當時移轉的均僅是房子而已，並不包含土地，而究竟
    房屋是否基於租賃或借貸或其他法律關係而座落於基地上，雖然蔡雯志再證稱「
    ．．．．他（指陳致平）應經給過每年二、三百元的租金，後來曾經提高到五百
    元，後來原地主死亡之後，好像陳致平也沒有給租金，給租金的事是陳致平跟我
    講的」（同前筆錄），然而蔡雯志之證言也僅係聽聞而已，尚非親身見聞，實情
    如何，尚待其它證據加以補充，而且依照蔡雯志所述，陳致平於原地主（按即原
    告之弟曾邦男）死亡之後即未再給付租金，而曾邦男係於七十九年一月六日死亡
    ，有戶籍謄本一件為證，則在這十年之中，究竟地主以及屋主間之法律關係如何
    變動，均有待主張有權占用之被告舉證證明，而被告雖再提出由曾邦男具名之租
    金收據一紙，以證明確有租賃契約存在，然而該租賃契約雖由曾邦男署名，但日
    期卻僅記載「79．」既無日期，也無收受租金之月份，更且依照收據原本觀察，
    該收據係以十行紙書寫，就外觀而言，保存甚佳，直如近日所書寫，若非近日所
    書寫，理應受到良好之保存，則若陳致平對於收據保存良好，顯見陳致平對於收
    據必然十分重視，理應尚會保存其他年份之繳租收據，但截至本件言詞終結日止
    ，被告均無法提出其它繳租之收據，則該紙收據之真實性即有待斟酌，而且該收
    據上日期與署名分別使用藍筆以及黑筆書寫，而曾邦男於七十九年一月六日即已
    死亡，如何再行書寫該收據，在在均有疑問，自難以該收據認定被告之先夫陳致
    平確有給付租金之事實，給付租金之事實既無法取舉證證明，復無其它證據證明
    被告占有土地有租賃關係存在，則原告所主張之有權占用即無可採信。至於依照
    本院所調閱系爭土地之土地登記簿謄本全部，系爭土地係於七十九年一月六日由
    曾邦男以分割繼承而移轉登記為被告所有，則曾邦男與陳致平之法律關係亦應由
    丁○繼承，但如前所述，被告既無法證據確有租賃或其他占用土地之權源，其所
    主張有權占用之事實，即無可採信。
四、被告既無權占用系爭土地，原告依照民法第七百六十七條所有物返還請求權之法
    律關係請求被告返還土地，自有理由，應予准許。又拆屋還地，非立時可就，斟
    酌實際情況，且原告亦表明願意讓被告再居住一、二年（見本院八十九年四月十
    八日筆錄），爰酌定履行期間為一年。又原告陳明願供擔保以代釋明聲請宣告假
    執行，核無不合，爰酌定相當擔保金額，准予宣告假執行。
五、據上論結，本件原告之訴為有理由，並依民事訴訟法第七十八條、第三百九十六
    條第一項、第三百八十九條第一項第三款判決如主文。
中      華      民      國    八十九    年    十一    月      七      日
                                    臺灣花蓮地方法院民事庭
~B法      官  賴淳良
右正本証明與原本無異。
如對本判決不服，應於送達後廿日內，向本院提出上訴狀（應抄附繕本）。
~B法院書記官  童瑞月
中      華      民      國    八十九    年     十一     月      七      日


司法院資訊處製作；財團法人民間司法改革基金會備份。
